臺灣板橋地方法院民事判決　九十年度簡上字四三號
　　上　訴　人　Ｕ○○
　　被　上訴人　未○○
　　　　　　　　戌○○
　　　　　　　　酉○○
　　　　　　　　邵永裕
　　　　　　　　子○○
　　　　　　　　亥○○
　　　　　　　　午○○
　　　　　　　　Ｌ○○
　　　　　　　　申○○
　　　　　　　　卯○○
　　　　　　　　寅○○
　　　　　　　　Ｆ○○
　　　　　　　　Ｍ○○
　　　　　　　　己○○
　　　　　　　　地○○
　　　　　　　　宇○○
　　　　　　　　宙○○
　　　　　　　　玄○○
　　　　　　　　Ｊ○○
　　　　　　　　黃○○
　　　　　　　　Ｃ○○
　　　　　　　　Ｂ○○
　　　　　　　　Ａ○○
　　　　　　　　天○○
　　　　　　　　巳○○
　　　　　　　　Ｅ○○
　　　　　　　　Ｄ○○
　　　　　　　　庚○○
　　　　　　　　壬○○
　　　　　　　　辛○○
　　　　　　　　丙○○
　　　　　　　　甲○○
　　　　　　　　乙○○
　　　　　　　　丁○○
　　　　　　　　Ｐ○○
　　　　　　　　Ｏ○○
　　　　　　　　Ｎ○○
　　　　　　　　癸○○
　　　　　　　　Ｋ○○
　　　　　　　　Ｇ○○
　　　　　　　　丑○○
　　　　　　　　Ｉ○○
　　　　　　　　Ｈ○○
　　　　　　　　辰○○
右當事人間請求塗銷地上權登記事件，上訴人對於中華民國八十九年十一月二日本院
三重簡易庭八十八年度重簡字第九○一號第一審判決提起上訴，本院判決如左：
    主      文
上訴駁回。
上訴人應將被上訴人所有坐落臺北縣三重市○○○段一一七一地號，地目建，面積壹
佰肆拾陸點平方公尺之土地上，於民國九十年二月八日以臺北縣三重地政事務所收
件字號重登字第○○九三六○號，權利範圍壹佰零玖點玖貳平方公尺，以分割繼承為
原因所設定之地上權予以塗銷。
第二審訴訟費用由上訴人負擔。
    事      實
甲、上訴人方面：
  一、聲明：
    (一)原判決廢棄。
    (二)被上訴人在第一審之訴駁回。
  二、陳述：除與原審判決書所載相同者茲予引用外，補稱：
    (一)系爭門牌號碼為臺北縣三重市○○○路十六號之建物係上訴人之被繼承人薛陳
      純於日據時代所建築，當時之門牌號碼為臺北州新莊郡鷺洲庄三重埔大竹圍七
      十二番地，並於民國二十四年（即昭和十年）九月二日辦理保存登記。基地部
      分當時之地號則為臺北州新莊郡鷺洲庄三重埔大竹圍七十二番地之三，係由被
      上訴人之祖先邵所有。薛陳純與邵二人於建屋當時，即有租地建物設定地
      上權之約定，邵本人及其亡故後之諸子亦有收取租金之事實。依日據時代法
      制，租地建屋對該土地即當然享有地上權，毋須再為地上權登記。
    (二)本件係單獨聲請地上權登記，其上蓋有邵真終之印章僅表示邵家知曉此事。
    (三)早已存在的地上權登記，不論是出於單獨聲請或共同聲請，依法公告無異議而
      確定，不容現在之土地所有權人任意藉詞推翻。其主張當年地政機關登記錯誤
      而請求塗銷地上權登記，顯然違背誠實信用原則。
    (四)系爭大竹圍七十二番地之三地號土地於三十五年六月十五日所登記之土地面積
      為九百五十二平方公尺，其中共有人劭真終應有部分為三十分之六，即一百九
      十點三九平方公尺，而上訴人之地上權範圍僅有一百零九點九二平方公尺，並
      未逾越前開劭真終應有部分之範圍，故應仍屬有效。
三、證據：除援用第一審所提證據外，補提門牌證明書乙份、戶籍登記簿謄本、地籍
          圖謄本、建物所有權狀、三重地政事務所函文影本各乙份、他項權利證明
          書影本二份、收據影本五份為證，並聲請本院函調另案地上權人周林首部
          分之土地登記資料。
乙、被上訴人方面：
  一、聲明：如主文所示。
  二、陳述：除與原審判決書所載相同者茲予引用外，補稱：
    (一)被上訴人原起訴時係請求上訴人等七人就坐落臺北縣三重市○○○段大竹圍小
      段七二之三地號土地上薛陳純設定之地上權辦理繼承登記後塗銷，惟因上開地
      號土地經重測後，已變更地號為同市○○○段一一七二地號土地，且上開地上
      權已由上訴人單獨辦理繼承登記，並聲請更正轉載於同段一一七一地號土地，
      本件情事既有變更，爰依民事訴訟法第四百三十六條之一第三項準用同法第四
      百四十六條第一項、第二百五十五條第一項第四款之規定為如主文第二項所示
      之訴之變更。
    (二)依我國物權編施行法第一條規定，民法物權編施行前發生之物權，除本施行法
      有特別規定外，不適用民法物權編之規定。上訴人如主張依日據時代法制，租
      地建屋對土地當然享有地上權，無須再為地上權登記，自無我國民法物權編地
      上權相關規定之適用。惟依日本借地法第二條之規定，以石造等堅固建築物之
      所有為目的者，租地權之存續期間為六十年，上訴人之被繼承人薛陳純既係於
      民國二十四年九月二日辦理保存登記，依前揭日本借地法之規定，上訴人之租
      地權至遲於八十四年九月二日即已消滅，依法亦應予以塗銷。
    (三)本件聲請資料上蓋有邵真終之印章，顯示並非單獨聲請地上權登記。
三、證據：除援用第一審所提證據外，補提系爭一一七一地號土地登記謄本、一一七
          二地號土地登記謄本、本院八十六年度訴字第六十八號民事判決暨其確定
          證明書，及另案地上權人周林首地上權設定登記資料影本各乙份為證。
    理      由
一、按於第二審訴訟程序中，訴之變更或追加，非經他造同意，不得為之。但因情事
    變更而以他項聲明代最初之聲明者，不在此限，民事訴訟法第四百四十六條第一
    項、第二百五十五條第一項第四款分別定有明文，上開規定依同法第四百三十六
    條之一第三項之規定，於簡易程序亦準用之。經查被上訴人於原審起訴時係以上
    訴人及Ｓ○○、Ｔ○○○、Ｒ○○、Ｖ○○、Ｑ○○○、戊○○○等七人為被告
    ，而請求渠等就坐落臺北縣三重市○○○段大竹圍小段七二之三地號土地上薛陳
    純所設定之地上權於辦理繼承登記後塗銷，惟因上開地號土地經重測後，已變更
    地號為同市○○○段一一七二地號土地，且上開地上權已由上訴人單獨辦理繼承
    登記，並聲請更正轉載於同段一一七一地號土地等情，有土地登記謄本、他項權
    利證明書影本各乙份附卷可稽，其情事顯有變更，至為明確，從而被上訴人撤回
    邵珠蘭、邵世賓等二人之起訴，及撤回對除上訴人外其餘六人之起訴，追加系爭
    土地所有權人之一之辰○○為原告，並變更聲明如主文第二項所示，上訴人復對
    當事人部分之撤回、追加表示同意，揆諸前揭法條規定，自應准許，合先敘明。
二、本件被上訴人於原審起訴主張：系爭一一七一地號土地原為邵真終、邵追遠、邵
    加善、邵加兒、邵加木、未○○等人所共有，嗣經繼承後現為被上訴人所共有。
    緣上訴人之被繼承人薛陳純於三十八年十一月五日未經當時前開土地所有人全體
    之同意，或僅得土地共有人之一邵真終之同意，即聲請為設定地上權之登記，應
    對全體共有人不生效力；且本件亦不符合單獨聲請地上權登記之要件，然臺北縣
    三重地政事務所竟未依規定審核，逕准薛陳純就前開土地設定地上權登記，顯係
    地政機關登記錯誤，爰依民法第七百六十七條之規定，請求上訴人塗銷基於該地
    上權登記分割繼承而來之如主文第二項所示之地上權登記。退步言之，縱依日據
    時代法制，租地建屋對土地當然享有地上權，無須再為地上權登記，依日本借地
    法第二條之規定，以石造等堅固建築物之所有為目的者，租地權之存續期間為六
    十年，則上訴人之租地權至遲於八十四年九月二日即已消滅，依法亦應予以塗銷
    等語。
三、上訴人則以系爭門牌號碼為臺北縣三重市○○○路十六號之建物係上訴人之被繼
    承人薛陳純於日據時代所建築，並於民國二十四年（即昭和十年）九月二日辦理
    保存登記，基地部分當時之地號則為臺北州新莊郡鷺洲庄三重埔大竹圍七十二番
    地之三，係由被上訴人之祖先邵所有。薛陳純與邵二人於建屋當時，即有租
    地建物設定地上權之約定，邵本人及其亡故後之諸子亦有收取租金之事實，依
    日據時代法制，租地建屋對該土地即當然享有地上權，毋須再為地上權登記。況
    系爭地上權設定登記，依土地法第四十三條之規定，有絕對效力，且經公告後因
    無異議而確定，自不容現在之土地所有權人任意藉詞推翻，其主張當年地政機關
    登記錯誤而請求塗銷地上權登記，顯然違背誠實信用原則。此外，三十九年十月
    五日所核發之他項權利證明書上所載所有權人姓名：邵真終「等」六人，此「等
    」字即表示土地所有權人已全部同意薛陳純設定地上權。退步言之，縱使當初僅
    得劭真終一人之同意，而當時劭真終應有部分為三十分之六，換算系爭土地面積
    可達一百九十點三九平方公尺，而上訴人之地上權範圍僅有一百零九點九二平方
    公尺，並未逾越前開劭真終應有部分之範圍，故應仍屬有效等語，資為抗辯。
四、經查日據時代地號為臺北州新莊郡鷺洲庄三重埔大竹圍七十二番地之三土地，於
    三十五年六月十五日登記之共有人計有未○○、戌○○（應有部分各三十分之三
    ）、邵真終、邵加不、邵追遠、邵加善（應有部分各三十分之六）等六人，嗣經
    繼承及分割重測後，由上開土地所分割出之臺北縣三重市○○○段一一七一地號
    土地現為被上訴人等人所共有；又系爭地上權設定原因係以上訴人之被繼承人薛
    陳純於日據時代在上開七十二番地之三地號之土地上，建築當時門牌號碼為臺北
    州新莊郡鷺洲庄三重埔大竹圍七十二番地，現為臺北縣三重市○○○路十六號之
    建物為目的，現上開建物基地既已因分割而坐落於上開福德北段一一七一地號土
    地上，則系爭地上權登記自應隨同轉載於該筆土地上。而薛陳純於三十八年十一
    月五日聲請設定系爭地上權登記時，其上僅有土地共有人之一劭真終之印文，及
    系爭地上權因上訴人辦理分割繼承登記後，現為上訴人單獨為權利人等事實，有
    土地登記謄本、建物所有權狀、他項權利證明書、戶口名簿、戶籍謄本、繼承系
    統表、門牌證明書、地上權設定登記資料及臺北縣三重地政事務所九十年二月十
    三日玖拾北縣重地一字第二０六一號函等資料附卷可證，且為兩造所不爭，自堪
    信為真實。另被上訴人於本院變更聲明後所主張塗銷如主文第二項所示之地上權
    登記，既係基於上訴人之被繼承人薛陳純於三十八年十一月五日以臺北縣三重地
    政事務所收件字號大竹圍字第九二號，權利範圍一百零九點九二平方公尺所為之
    地上權設定登記辦理分割繼承登記後而來，本件所應審酌之重點即應在於前揭三
    十八年十一月五日大竹圍字第九二號所為之地上權登記是否合法，如該登記並不
    合法，則如主文第二項所示之地上權登記自亦失所附麗而有無效之原因。
五、按共有物之處分、變更、及設定負擔，應得共有人全體之同意，民法第八百十九
    條第二項定有明文，地上權之設定為在共有物上設定負擔之行為，倘未經共有人
    全體之同意自不生效力。經查原審依職權向臺北縣三重地政事務所函查系爭聲請
    設定地上權登記資料中之他項權利登記聲請書上，申請人欄內僅載「薛陳純」、
    「邵真終」二人，並分別蓋有該二人之印文，其餘共有人未○○、戌○○、邵加
    不、邵追遠、邵加善等人並未於登記聲請書上蓋章，亦未於系爭地上權設定之相
    關資料中附有渠等之授權書或同意書，按邵真終僅為土地共有人之一，縱上開他
    項權利登記聲請書中之印文為真正，僅表示邵真終個人確曾同意設定系爭地上權
    ，就系爭土地而言，其既未得其餘共有人之同意，即屬無權處分之行為，上訴人
    復無法舉證證明聲請設定系爭地上權登記時，曾得共有人全體之同意，自難為有
    利於其之認定，揆諸前揭法條之規定，系爭地上權之登記自不生效力。另上訴人
    主張其所有地上權之範圍並未逾越共有人劭真終於設定地上權時應有部分之土地
    面積，應仍屬有效等語置辯。惟按地上權係以在他人土地上有建築物或其他工作
    物或竹木為目的而使用其土地之權，此為民法第八百三十二條所明定，故地上權
    為存在於他人土地上之物權，以使用他人土地為目的，屬於用益物權之一種。土
    地之共有人本於所有權之作用，對於共有物之全部，雖有使用收益之權，惟此使
    用收益權，仍應按其應有部分而行使，若共有人逾越其應有部分之範圍而為使用
    收益，即係損及他共有人之利益而與侵害他人之所有權同。故共有人對共有物之
    特定部分使用收益，仍須徵得他共有人全體之同意，非謂共有人得對共有物之全
    部或任何一部有自由使用收益之權利，司法院大法官會議釋字第四五一號解釋意
    旨可資參照。本件邵真終僅為共有人之一，除得其餘共有人之同意外，並無就共
    有物之特定部分單獨使用收益之權限，上訴人既無法舉證證明系爭地上權所設定
    之部分，即上開建物基地所占用之部分，係屬邵真終所得單獨使用收益之部分，
    則邵真終仍無權就系爭地上權所設定之範圍單獨同意薛陳純為設定地上權之登記
    ，至為灼然，故邵真終應有部分之面積是否超過系爭地上權之設定面積，即與其
    是否為有權處分無關，要無疑義。
六、次按三十五年十月二日公布施行之土地登記規則第十七條固規定：「登記，應由
    權利人及義務人共同聲請之。權利人如因特殊情形，不能覓致義務人共同聲請登
    記時，得由權利人陳明理由，填具保證書，呈請單獨聲請登記。但土地增值稅，
    應由權利人代納之。」，臺灣省政府並據此頒佈臺灣省各縣市辦理單獨聲請地上
    權設定登記應行注意事項，其中第一項規定：「本省各縣市辦理地上權設定登記
    時，如建物基地使用人已向基地所有權人訂有口頭或書面之合法租賃契約或地上
    權契約，而基地所有權人拒不履行共同申請者，使用人可陳明不能覓致義務人共
    同申請登記理由，提繳鄉鎮區公所之保證書及繳納租金等憑証，依據土地登記規
    則第十七條第二項規定，單獨聲請登記。」，經查上開聲請設定地上權登記資料
    中之他項權利登記聲請書上，「證明書據」欄係空白，亦無保證書或租金等憑證
    附於前開聲請登記資料內，縱依上訴人主張係單獨聲請地上權登記，然其既未提
    出鄉鎮區公所之保證書及繳納租金等憑證，即與前開應行注意事項第一條所定應
    具備之要件不符，其所為單獨申請地上權登記，顯亦難認為合法，即屬無效。另
    上開應行注意事項第四條固規定基地所有權人未依該注意事項第二條之規定於二
    個月之公告期間內提出異議或更正時，地政機關即得依照公告結果辦理登記，然
    揆其文義，僅係就地政機關之行政作為加以規範，並無使土地所有權人發生失權
    效果之意思；且如基地所有權人未於法定期間內異議即生失權效果，不啻使地政
    機關不合法之登記，只須經過相當時日，其瑕疵即可補正，變成合法之登記，並
    進而發生物權得、喪、變更之效力，顯非妥適，更何況許多無效之原因並非基地
    所有權人得以在法定期間內發現者，如逕認得發生失權效果，則無異不當剝奪真
    正權利人之權利，有違憲法第十五條保障人民財產權之規定，至為灼然。是以單
    獨申請地上權登記如存有無效之原因時，揆諸前揭說明，縱基地所有權人未於法
    定期間內提出異議或更正，亦不發生無效視為有效，瑕疵即因而視為補正之結果
    ，從而上訴人主張系爭地上權登記因被上訴人之被繼承人未於法定期間內異議而
    確定等語，尚非可採。
七、復按土地法第四十三條規定依該法所為之登記有絕對效力，係為保護第三人起見
    ，而將登記事項賦予絕對真實之公信力，故第三人信賴登記，而取得土地權利時
    ，不因登記原因之無效或撤銷，而被追奪，惟此項規定，並非於保護交易安全之
    必要限度以外剝奪真正之權利，如在第三人信賴登記，而取得土地權利之前，真
    正權利人仍得對於登記名義人主張登記原因之無效或撤銷，提起塗銷登記之訴，
    司法院院字第一九一九號解釋意旨可資參照。本件上訴人既為聲請登記人薛陳純
    之繼承人，即非第三人，當無適用前揭條文之餘地，從而上訴人認依前揭土地法
    第四十三條之規定，被上訴人即不得爭執，亦屬誤會。
八、再按上訴人雖另主張依日據時代法制，上訴人之被繼承人薛陳純於民國二十四年
    間在系爭土地上建築房屋時，即已取得地上權，不以登記為要件。惟查本件被上
    訴人起訴係主張塗銷薛陳純於三十八年十一月五日以臺北縣三重地政事務所收件
    字號大竹圍字第九二號，在系爭一一九一地號土地上所設定之地上權，及基於此
    登記而辦理分割繼承登記後如主文第二項所示之地上權設定登記，則本院僅得就
    上開地上權之登記是否合法有效加以審理，如上開設定登記有無效之原因，被上
    訴人即得請求塗銷。至上訴人於系爭一一九一地號土地上是否於日據時代即存有
    未經登記之地上權，僅係上訴人是否得另行請求為地上權登記之問題，尚非本件
    所應審酌之範圍，附此敘明。另上訴人主張被上訴人提起本件訴訟有違誠實信用
    原則，並未說明被上訴人基於土地所有權人之地位行使權利有何違反誠實信用原
    則之具體理由，此部分所辯亦非足採。
九、末按所有人對於無權占有或侵奪其所有物者，得請求返還之；對於妨害其所有權
    者，得請求除去之；有妨害其所有權之虞者，得請求防止之，民法第七百六十七
    條定有明文。系爭地上權登記既有前述無效之原因，則被上訴人基於土地所有權
    人之地位，依前揭條文請求上訴人塗銷系爭地上權登記，洵屬正當，應予准許，
    原審所為不利於上訴人之判決，核無不合，上訴論旨，指摘原判決不當，求予廢
    棄改判，非有理由，應予駁回。又上訴人另聲請本院函調另案地上權人周林首部
    分之土地登記資料，惟查兩造就系爭地上權登記係存在於上開一一七一地號土地
    上既不爭執，則另案地上權人周林首部分所涉及之土地登記資料，即與本件並無
    顯著之關連，核無調查之必要。本件事證已臻明確，兩造所為之其他主張、陳述
    並所提之證據，經審酌後，認均與本件之結論無礙，爰不一一論述，併予敘明。
十、據上論結，本件上訴為無理由，依民事訴訟法第四百三十六條之一第三項、第四
    百四十九條第一項、第七十八條，判決如主文。
中　　　華　　　民　　　國　　九十一　　年　　　六　　　月　　二十一　　日
                                            臺灣板橋地方法院民事第四庭
~B審判長法　官　陳財旺
~B　　　法　官　黃信滿
~B　　　法　官　張紹省
右為正本係照原本作成。
不得上訴。
中　　　華　　　民　　　國　　九十一　　年　　　六　　　月　　二十五　　日
~B　　　書記官　黃美雲
